【裁判字號】    97,訴,2405
【裁判日期】    980409
【裁判案由】    有關土地登記事務
【裁判全文】
臺北高等行政法院判決
                                      97年度訴字第2405號
                              .
原      告  甲○○
輔  佐  人  乙○○
被      告  臺北縣瑞芳地政事務所
代  表  人  丙○○（主任）
訴訟代理人  戊  ○
            丁○○
上列當事人間因有關土地登記事務事件，原告不服臺北縣政府中
華民國97年7 月11日北府訴決字第0960863923號訴願決定（案號
：00000000），提起行政訴訟。本院判決如下：
    主  文
原告之訴駁回。
訴訟費用由原告負擔。
    事  實
一、事實概要：
    (一)原告所有坐落臺北縣平溪鄉○○○段十分寮小段660-4 、
      660-11地號土地（下稱系爭土地），係原所有權人莊胡紅
      佑於民國（下同）82年7 月22日向被告申請自同段660-1
      地號分割複丈及分割登記而來，83年2 月22日因買賣移轉
      所有權予原告並經登記在案。
    (二)86年6 月間因訴外人臺灣鐵路管理局（下稱鐵路局）申請
      鄰地即同段358 地號土地鑑界複丈，被告擴大施測，發現
      82年辦理同段660-1 地號分割新增之系爭土地地籍線與現
      況不符，分割成果有誤，乃辦理更正，並分別以91年9 月
      2 日北縣瑞地登字第0910005790號、92年6 月26日北縣瑞
      地測字第0920012638號函通知原告，原告不服，提起訴願
      ，遭駁回後，提起行政訴訟，經本院93年度訴字第912 號
      判決將訴願決定及原更正處分均撤銷。被告不服，提起上
      訴，經最高行政法院以96年度裁第01666 號裁定駁回上訴
      在案。
    (三)被告遂依前揭判決意旨報陳臺北縣政府並重新辦理更正，
      以96年10月31日北縣瑞地測字第0960006877號函（下稱原
      處分）通知原告業依土地法第69條及地籍測量實施規則第
      232 條規定，於96年10月18日以瑞登字31890 號案逕行更
      正登記完竣，系爭660-4 地號原面積0.0294公頃，更正後
      面積為0.0315公頃，系爭660-11地號原面積0.0238公頃，
      更正後面積為0.0104公頃。原告不服，提起訴願，遭決定
      駁回，遂提起本件行政訴訟。
二、兩造聲明：
    (一)原告聲明：
      1.訴願決定及原處分均撤銷。
      2.被告應賠償原告新臺幣（下同）90萬元。
    (二)被告聲明：駁回原告之訴。
三、兩造之爭點：
    系爭土地自同段660-1 地號分割複丈之錯誤是否純係技術引
    起？
    (一)原告主張之理由：
      1.82年12月辦理660-1 地號複丈分割係依實地建物狀況進
        行，除原告購買之系爭2 筆土地係空地，660-10為既成
        道路外，其餘地號均為古舊房屋；今該區土地現況全未
        改變，660-10仍為既成道路，660-11仍為空地，此2 土
        地相毗連，空地與道路像似梯田，但地平面高低落差達
        10公尺，毗連的界線隔築半公尺高的水泥牆，辦理複丈
        分割時，自然的成為界址線，很明顯的可看出係2 塊不
        同的土地，被告答辯書亦稱「本案買賣雙方均同意該分
        割係依現場建築物分割，且660-11為道路旁之空地，斷
        無分割後660-11地號反位於道路（按660-10地號）中之
        理」，此為真實並為兩造所不爭執，合先敘明。
      2.按土地面積大幅減少，土地之形狀、位置及其地籍圖必
        然跟隨改變，地籍線勢必也會位移。本案被告逕為更正
        面積圖籍後，對照「更正面積前後情形附表」及「相同
        比例尺之地籍圖」（附件6 ），可清楚得知：原告660-
        11地號及訴外人詹萬樹660-3 地號，位於660-10既成道
        路與鐵路局358 地號之間且互為毗鄰；更正後，660-11
        卻嚴重減少134 ㎡（占56% ）、660-3 減少19㎡（占33
        % ），但隔鄰660-10既成道路更正後的面積並沒有增加
        ，足證660-11、660-3 這2 塊地與358 地號間之地籍線
        已位移（按97年5 月21日訴願會議委員詰問時及87年6
        月27日現場檢測，被告承辦人均承認該地籍線已位移）
        ，且明顯向既成道路方向位移；另660-5 、-6、-7、-8
        、-9等地號建築，因未靠近分割前660-1 地號周圍之地
        籍線，其面積、形狀及地籍圖，更正前更正後，完全相
        同無改變；但緊鄰地籍線之660-3 、-11 、-10 、-14
        …等地號面積都減少，其中以原告所有660-11地號及詹
        萬樹所有660-3 地號面積減少比率最大，地籍線位移也
        最明顯（按更正後，原告660-11地號土地面積減少一半
        以上，寬度大幅縮小、僅剩約2.5 公尺而已），由此可
        證，本案原告660-11地號土地面積之所以會大幅減少，
        係與緊鄰鐵路局358 地號之地籍線位移所致，並非被告
        辯稱「660-11地號部分土地位於道路中」，完全不是事
        實。
      3.次查被告逕為更正面積圖籍後，祇要與鐵路局358 地號
        毗連者，無論空地或建築屋，面積都嚴重減少：660-11
        地號空地更正前238 ㎡、更正後104 ㎡、面積減少134
        ㎡，損失56% ，660-3 地號建屋（所有權人詹萬樹）更
        正前58㎡、更正後39㎡、面積減少19㎡，損失33% ；66
        0-10地號現仍為既成道路，更正前148 ㎡、更正後135
        ㎡、面積僅減少13㎡。被告辯稱「被告整理原圖時技術
        引起之錯誤肇使分割地籍線位於道路中」，惟既然分割
        後660-11地號部分土地位於660-1O既成道路中，則660-
        11地號更正後所減少的面積是佔到毗連的660-10既成道
        路上。若被告上述辯解為其，則660-10既成道路的面積
        會發生正反2 種情況：(1)660-10更正後的面積應僅剩1
        ㎡（660-10更正後面積135 ㎡-660-11 更正後所減少的
        面積134 ㎡=1㎡），660-10地號既成道路豈不就蒸發不
        見；(2)660-10更正前的面積應有269 ㎡（660-10更正後
        尚存的面積135 ㎡+660-11 更正後所損失面積134 ㎡「
        即660-11位於660-10道路中面積」=269㎡），那為何66
        0-10地號既成道路更正前的面積只有148 ㎡，所增加近
        1 倍土地（269 ㎡- 148 ㎡=121㎡）位在何處。泥土空
        地、築起水泥牆的界址線、既成道路及古老建屋，毗連
        一體，土地狀況迄今未變，被告所辯「分割後660-11地
        籍線位於660-10道路中」顯然悖雜離事實，且矛盾百出
        經不起科學驗證。
      4.又查被告對系爭土地前後雖經3 次逕行更正面積，原告
        660-11地號受損並於92年7 月3 日、92年7 月14日請莊
        胡紅佑於複丈地籍調查表另行註記界址標示（附件7 ）
        ，亦無法改變原告660-11地號面積損失一半以上之事實
        ，究其真正原因有：(1)毗連的660-10地號，迄今仍為既
        成道路，事實狀況從未改變。(2)被告91年9 月2 日第1
        次逕行更正面積時，660-11地號與鐵路局358 地號間之
        地籍線往既成道路位移已確定，而且絕對不能再更動，
        否則問題更辣手複雜；這也是本案被告87年5 月通知相
        關土地所有權人82年間辦理土地分割因作業疏失致地籍
        圖與實地不符後，原告、莊胡紅佑、詹金能等對土地界
        址有很大爭議，且不斷向被告、臺北縣政府、監察院陳
        情，惟被告對系爭土地界址線位移情形，始終不願意清
        楚回應的主要原因；揆諸上揭事實可知，原告660-11地
        號面積損失134 ㎡，係與毗連358 地號之地籍線位移所
        致，被告辯稱肇因於土地法69條「於登記完畢後，發現
        登記錯誤或遺漏」及地籍測量實施規則第232 條「原測
        量錯誤純係技術引起」，顯非事實，被告卻據以逕行更
        正原告所有土地圖籍面積，應屬違法。
      5.按權利不得濫用，乃法律之基本原則，人民依法取得之
        土地所有權，應受法律之保障；被告雖取得臺北縣政府
        主管機關之授權證明，惟其授權內容「請本於職權，依
        土地法第69條、地籍測量實施規則第232 條規定辦理」
        甚為模糊，尤其是行使職權範圍及要件無限制，行使權
        力強度未規範，行使職權正當性與否毋須仲裁，原測量
        錯誤是否純技術引起及是否為登記人員記載時之疏忽行
        政機關可自行決定等等瑕疵不當，將使機關流於專橫跋
        扈，致人民權益易遭不測損害，且破壞法律關係之安定
        性，違反法律保障人民權利之意旨。本案相關權利關係
        人對更正後土地界址爭議不止，且原告660-11地號面積
        減少受損是事實，依土地法第59條立法意旨，被告應循
        司法途徑，訴請司法機關裁定，以資解決，才為公正允
        當。被告不循此途，卻專擅判斷權利歸屬、逕行更正圖
        籍面積（即本案原處分），其處分不無逾越權限，亦屬
        違法。
      6.按土地法第43條所謂依本法所為之登記有絕對效力，係
        為保護善意第三者因信賴登記將登記事項賦予絕對真實
        之公信力。民法第758 條規定：不動產物權，依法律行
        為而取得設定、喪失、及變更者，非經登記不生效力。
        土地登記規則第55條亦規定地政機關接收登記申請案件
        後，應先審查證明無誤，始得為之登記。是以土地登記
        不僅可予公定力之證明，亦為取得、設定、移轉、變更
        或消滅土地權利發生效力之要件。又地政機關對土地之
        資料審查、變更移轉登記、核發權利書狀圖籍之行政行
        為具有絕對效力，亦具有絕對真實公信力，其永久保存
        之「地籍圖」與「土地登記簿」攸關民眾財產權益至鉅
        。「地籍圍」記載土地位置、面積；「土地登記簿」則
        包括土地謄本與建物謄本，記載不動產之得喪變更，使
        利害關係之第三人，得就該圖簿推知該不動產之權利狀
        態，避免第三人蒙不測之損害。本案原告係善意第三者
        ，基於信賴登記，向莊胡紅佑購買渠所有660-1 分割完
        竣而增出之660-4 、660-11兩筆空地，83年2 月22日辦
        竣買賣登記並取得被告核發之土地所有權狀，因被告96
        年10月31日逕為更正登記完竣（即原處分），原告660-
        11地號面積損失一半以上（減少134 ㎡），形狀呈狹細
        長方形（長約2.5 公尺、寬約40公尺），位置也改變，
        已失去土地利用價值，此為不爭之事實；原告不甘財產
        平白無端受損，提起訴願遭訴願決定駁回，其理由稱「
        更正後之地籍線符合83年買賣雙方正確之意思表示，且
        訴願人信賴原處分機關所為登記亦應為道路旁之空地，
        則更正後之地籍線始符合信賴保護原則，尚無違反土地
        法第43條保護善意第三人之原則」云云，試問83年原告
        與莊胡紅佑雙方進行土地買賣時豈會對13年後（即本案
        96年更正時間）被告所逕行更正之地籍線有共識、豈有
        土地買賣雙方同意未來地籍線會位移且購買後土地會減
        少一半以上之交易、又「空地」僅係土地標示使用狀況
        中的1 項，尚有面積、位置、地號、權利範圍…等登記
        事項，訴願決定書指道路旁之空地（660-11為空地）為
        原告信賴被告所為登記，就認定更正後之地籍線符合信
        賴保護原則，尚無違反保護善意第三人之原則。上揭訴
        願決定意旨，係要原告、莊胡紅佑雙方須接受83年買賣
        660-4 、660-11兩筆土地，於分割時兩地間之地籍線即
        已占到既成道路（660-10）上，然而誠如本案起訴理由
        １、２所述，一為泥土空地，一為水泥道路，兩地平面
        高低落差達10公尺且築有半公尺高的水泥牆，為一天然
        界線，根本不可能發生分割指界錯誤情事，現要雙方同
        意該地籍線已占到既成道路（660-10）上，著實強人所
        難。
      7.系爭660-4 地號，原告83年2 月購買時核發面積O.294
        公頃，被告以原處分更正面積為0.315 公頃，增加21㎡
        ；系爭660-11地號原面積0.238 公頃，更正後面積為0.
        104 公頃，減少134 ㎡；兩筆土地共減少113 ㎡，660-
        11地號土地面積減少一半以上，且位置、形狀均遭改變
        （形狀呈狹細長方形、長約40公尺寬約2.5 公尺），已
        失土地使用價值，原告財產遭受重大損失。損失計算如
        下：(1)減少面積113 ㎡金額：34萬元，按83年2 月購買
        時，1 坪1 萬元（證物1 ）；(2)土地價值損失：56萬元
        ，因660-11地號土地，原面積238 ㎡，更正後面積為10
        4 ㎡，形狀成細窄長方形，已失土地利用價值。以上共
        計90萬元整。本案系爭土地，面積減少、形狀位置改變
        ，失去使用價值，全是被告「作業疏失」所致。又「行
        政法院為前條判決時，應依原告之聲明，將其因違法處
        分或決定所受之損害，於判決內命被告機關賠償。」行
        政訴訟法第199 條所明定，爰訴請被告賠償上開損害。
    (二)被告主張之理由：
      1.按地籍測量實施規則第232 條規定略以：「複丈發現錯
        誤者，除有下列情形之一，得由登記機關逕行辦理更正
        者外，應報經直轄市或縣（市）主管機關核准後始得辦
        理：一原測量錯誤純係技術引起者。二抄錄錯誤者。前
        項所稱原測量錯誤純係技術引起者，指原測量錯誤純係
        觀測、量距、整理原圖、訂正地籍圖或計算面積等錯誤
        所致，並有原始資料可稽…。」，系爭土地於82年間由
        同段660-1 地號分割增出，其分割成果係由原土地所有
        權人申請，意思表示依現場建物位置及使用現況辦理分
        割，但86年間鐵路局申請相鄰之同段358 地號土地鑑界
        時發現，原土地分割之地籍線與現況不符，經調閱本案
        原始複丈圖並派員檢測結果，發現82年之土地分割複丈
        圖內地籍調查表所載之界址標示，並未詳實記載各分割
        界址點位置，且於分割複丈整理複丈原圖時亦有錯誤情
        形，肇使分割地籍線與現況建物不符。為釐清原土地所
        有權人分割之原意並使圖地相符，被告遂於92年6 月26
        日及92年7 月8 日以北縣地測字第0920012638號函（附
        件七）及北縣瑞地測字第0920012932號函（附件八）通
        知82年原申請分割之申請人及土地分割後買賣移轉之現
        土地所有權人（即原告）會同於92年7 月3 日及7 月14
        日於土地現場辦理相關地號土地分割界址標示地籍調查
        表（附件九）之補正，並依補正確認之分割界址標示地
        籍調查表，辦理系爭土地地籍線逕為更正作業，該補正
        之地籍調查表界址標示，既符合原土地所有權人分割之
        原意，且該分割係依土地現場實際建築物分割亦為原告
        所不爭執，更正後之地籍線符合現況，實地上亦無改變
        之處。究其錯誤之原因，純係原分割測量時地籍調查疏
        漏暨整理測量原圖時套圖錯誤所致，肇使分割地籍線位
        於道路中且與現況建物不符，本案更正係為使地籍線與
        現況相符，並符合原土地所有權人之分割原意，實際上
        相關建物與道路間相對位置及地籍線並無位移或改變，
        純係人為疏忽分割整理原圖時技術引起之錯誤，原告指
        稱660-11地號形狀、位置改變及358 地號地籍線位移等
        語，容有誤解。
      2.查系爭土地分割錯誤案，雖因原更正處分未符法定程序
        致鈞院93年度訴字第912 號判決訴願決定及原處分均撤
        銷，暨最高行政法院96年度裁字第01666 號裁定上訴駁
        回，而撤銷原更正處分。然本案錯誤原因純係分割整理
        原圖時技術引起之錯誤及原土地複丈地籍調查記載疏忽
        等所致，為維地籍之正確，使地籍線與現況及土地所有
        權人分割原意相符，仍就分割錯誤部分，依土地法第47
        、69條及地籍測量實施規則第232 條規定辦理逕為更正
        ，實無違法或不當之處。至原告所提：「…分割地籍線
        與現況不符…導致原告所有660-11地號土地，無端失去
        利用價值遭受鉅大損害…」乙節，查本次逕行更正之目
        的係為釐正地籍，使地籍線與實地相符，並非對現況實
        地有所改變，應無原告所稱無端失去利用價值情形。
      3.土地法第43條規定：「依本法所為之登記，有絕對效力
        。」係為保護善意第三人，本案原告之原意為承買由66
        0-1 地號分割新增之路旁空地─系爭土地，觀之原告訴
        狀詳述分割660-1 地號土地時係依實地建築物辦理，66
        0-10地號為既成道路，原告承買之系爭土地為空地（附
        件10），其餘之地號(660-1、3 、5 、6 、7 、8 、9
        、12、13、14、19等地號) 均為古老房屋建築物等語，
        顯見原告對原土地所有權人，出售分割後之660-11地號
        土地為道路旁空地之意思表示，於83年買賣時已甚清楚
        了解。又本案買賣雙方既均同意該分割係依現場建築物
        分割，且660-11為道路旁之空地，然因被告分割整理原
        圖時技術引起之錯誤肇使分割後660-11地號部分土地位
        於道路中，且分割之地籍線與現況不符，故被告就分割
        錯誤部分依土地法第47、69條及地籍測量實施規則第23
        2 條規定辦理逕為更正，是為維護原告承買系爭土地之
        原意，於法並無不合，況更正後之地籍線既符合買賣雙
        方正確之意思表示，原告信賴被告所為登記亦應為道路
        旁之空地，則更正後之地籍線始符合信賴保護原則，應
        無違土地法保護善意第三人之原則。
      4.有關原告所提減少面積致受有損失乙節，查本案更正後
        符合現況及分割原意，原告土地實際面積減少，應向原
        出售者即訴外人莊胡紅佑請求返還溢收之土地價款。
    理  由
一、按「訴狀送達後，原告不得將原訴變更或追加他訴。但經被
    告同意，或行政法院認為適當者，不在此限。」行政訴訟法
    第111 條第1 項定有明文。本件原告於準備程序終結後，依
    行政訴訟法第199 條規定，追加訴請被告賠償損害90萬元部
    分，被告雖表示異議，然本院認前開訴之追加，係基於同一
    之基礎事實關係而為請求，且無礙於本件訴訟程序之進行，
    應屬適當，爰予准許，合先敘明。
二、原告起訴主張：系爭土地係原所有權人莊胡紅佑於82年7 月
    22日向被告申請自同段660-1 地號分割複丈及分割登記而來
    ，83年2 月22日由原告買受並登記為所有權人。因82年辦理
    複丈分割係依實地建物狀況進行，除系爭土地為空地、同段
    660-10為既成道路外，其餘地號均為中古舊屋，今該區土地
    現況全未改變，且系爭660-11地號土地與660-10地號之既成
    道路落差達10公尺，明顯可看出為2 塊不同土地，不可能發
    生指界錯誤情事，更不可能同意地籍線在既成道路上，被告
    稱系爭660-11地號部分土地位於道路中，非屬事實。實則，
    系爭660-11地號土地面積大幅減少，係其與毗鄰358 地號之
    地籍線位移所致，被告辯稱肇因於「登記錯誤」及「原測量
    錯誤純係技術引起」，顯非事實，被告據以逕行更正系爭土
    地面積，應屬違法。再者，原告因信賴土地登記，向莊胡紅
    佑購買自660-1 地號分割完竣而增出之系爭土地，為善意第
    三人，應受保護，被告逕為更正，致系爭660-11地號面積減
    少134 平方公尺，其形狀、位置亦均改變，已失土地利用價
    值，原告因此受有90萬元之損害，是若原處分無法撤銷，原
    告亦得依行政訴訟法第199 條規定請求被告賠償上開損害，
    為此提起本件訴訟，並求為判決如聲明所示。
三、被告則以：系爭土地於82年間由同段660-1 地號分割增出，
    其分割成果係由原土地所有權人莊胡紅佑申請，表明依現場
    建物位置及使用現況辦理分割，但86年間鐵路局申請相鄰之
    同段358 地號土地鑑界時，發現原土地分割之地籍線與現況
    不符，經調閱原始複丈圖並派員檢測結果，始查悉82年之土
    地分割複丈圖內地籍調查表所載之界址標示並未詳實記載各
    分割界址點位置，且於分割複丈整理複丈原圖時亦有錯誤情
    形，肇使分割地籍線與現況建物不符。本案錯誤原因純係分
    割整理原圖時技術引起之錯誤及原土地複丈地籍調查記載疏
    忽等所致，為維地籍之正確，被告依法辦理逕為更正，並無
    違誤，符合原土地所有權人分割之原意，更正後之地籍線亦
    符合現況，實地復無改變之處，無原告所稱無端失去利用價
    值情形，且更正後之地籍線既符合系爭土地買賣雙方正確之
    意思表示，原告信賴被告所為登記亦應為道路旁之空地，本
    件亦無違土地法保護善意第三人之原則。至原告土地面積減
    少，則應向出售者即莊胡紅佑請求返還溢收之土地價款等語
    置辯，並求為判決駁回原告之訴。
四、兩造不爭如事實概要之事實，並有系爭土地所有權狀、被告
    91年9 月2 日北縣瑞地登字第0910005790號函、92年6 月26
    日北縣瑞地測字第0920012638號函、96年8 月30日北縣瑞地
    測字第0960004997號函、本院93年度訴字第912 號判決、最
    高行政法院96年度裁字第01666 號裁定、原處分及更正後之
    地籍圖謄本在卷可稽（本院卷第13-16 、19-23 頁；原處分
    卷第1-20、25、29頁），堪認為真實。
五、按95年6 月14日修正之土地法第69條規定：「登記人員或利
    害關係人，於登記完畢後，發見登記錯誤或遺漏時，非以書
    面聲請該管上級機關查明核准後，不得更正。但登記錯誤或
    遺漏，純屬登記人員記載時之疏忽，並有原始登記原因證明
    文件可稽者，由登記機關逕行更正之。」第47條規定：「地
    籍測量實施之作業方法、程序與土地複丈、建物測量之申請
    程序及應備文件等事項之規則，由中央地政機關定之。」次
    按95年11月24日修正之地籍測量實施規則第232 條規定：「
    （第1 項）複丈發現錯誤者，除有下列情形之一，得由登記
    機關逕行辦理更正者外，應報經直轄市或縣（市）主管機關
    核准後始得辦理：
    一原測量錯誤純係技術引起者。二抄錄錯誤者。（第2 項）
    前項所稱原測量錯誤純係技術引起者，指原測量錯誤純係觀
    測、量距、整理原圖、訂正地籍圖或計算面積等錯誤所致，
    並有原始資料可稽；所稱抄錄錯誤指錯誤因複丈人員記載之
    疏忽所引起，並有資料可資核對。」核此規定與土地法之相
    關規定並無牴觸，亦未逾法律授權範圍，被告辦理相關案件
    自得據以適用。
六、本件之爭執，在於系爭土地自同段660-1 地號分割複丈之錯
    誤是否純係技術引起？經查：
    (一)系爭土地係原所有權人莊胡紅佑於82年7 月22日向被告申
      請自同段660-1 地號分割複丈而來，並於83年2 月22日因
      買賣移轉登記予原告，為兩造所不爭，已如前述；而莊胡
      紅佑於82年12月10日分割複丈在場指界時，指明660-11與
      660-10地號係以道路即土地複丈地籍調查表略圖編號6 、
      7 鋼釘界標之連線為界址；660-4 與660-3 地號係以
      660-3 地號上既有建物兩側牆壁即上開略圖編號1 、2 與
      編號2 、3 鋼釘界標之連線為界址；660-4 與660-5 、
      -10 、-11 地號則以660-5 地號上既有建物屋簷及屋簷延
      長線即上開略圖編號4 、5 鋼釘界標之連線為界址等情，
      亦有莊胡紅佑蓋印確認之土地複丈地籍調查表在原處分卷
      頁27、28可稽；再參以原告於起訴狀理由1.內所載「82年
      12月辦理660-1 地號複丈分割係依實地建物狀況進行，除
      原告購買之系爭2 筆土地係空地，660-10為既成道路外，
      其餘地號皆為古舊房屋，今該區土地現況全未改變……」
      等語，可知莊胡紅佑係按660-1 地號實地現況分割，並將
      既有道路與建物以外之空地分割新增為2 筆地號出售予原
      告。是被告依莊胡紅佑於現場指界時指示之界址與界標，
      將其中與既有道路平行之空地，以既有道路為界，分割為
      系爭660-11地號，另將與既有道路垂直之空地，以660-5
      地號上既有建物屋簷及屋簷延長線為界，分割為系爭
      660-4 地號，即與複丈分割申請人莊胡紅佑之原意無違。
    (二)又系爭660-11地號與毗連之同段660-10地號，前者為空地
      ，後者為既成道路，兩地高低落差達10公尺，明顯可辨為
      2 塊不同土地，該區土地現況全未改變等情，業據原告陳
      明在卷（起訴狀理由1.本院卷第9 頁），足見分割新增之
      系爭660-11地號土地，其坐落位置與範圍，明確且特定，
      且現況既未曾改變，其位置與範圍亦不可能有所變動。因
      此被告於86年6 月間因鐵路局申請同段358 地號土地鑑界
      複丈，經擴大檢測後發現系爭土地地籍線與現況不符，亦
      即系爭660-11地號部分土地位於660-10地號之既成道路上
      ，即足證明被告於82年間辦理複丈分割時確有發生錯誤；
      且在系爭660-11地號坐落位置與範圍明確、特定又未曾改
      變，並有原始證明文件即莊胡紅佑蓋印確認之土地複丈地
      籍調查表可資比對勾稽之情況下，被告稱該錯誤係因將複
      丈分割測回之資料套用日據時代留存之原地籍圖時發生角
      度偏差、傾斜所致，為整理原圖錯誤，屬地籍測量實施規
      則第232 條第1 項第1 款所定「原測量錯誤純係技術引起
      者」，洵屬有據。
    (三)原告雖以被告逕為更正面積圖籍後，與鐵路局358 地號毗
      連之660-11、660-3 地號面積均嚴重減少（660-11地號減
      少134 平方公尺，占56% 、660-3 減少19平方公尺，占33
      % ），但660- 10 地號既成道路更正後的面積並沒有增加
      ，與被告所稱「分割後660-11地號部分土地位於660-10既
      成道路中」不符，據以推論本件係因660-11、660-3 地號
      與358 地號間之地籍線位移所致，非屬純因技術引起之原
      測量錯誤云云，惟原告上開推論乃以係錯誤測量成果計算
      之不正確面積為其立論基礎，尚非可採。
七、末查，本件原告係先與莊胡紅佑於82年11月29日簽訂不動產
    買賣契約書，約定由原告購買莊胡紅佑所有660- 1地號內之
    空地，並以地政機關分割後之面積計算買賣總價款，迨該空
    地自660-1 地號分割新增為系爭660-4 及660-11地號後，始
    於83年2 月22日以買賣為原因由原告登記為所有權人，此有
    原告與莊胡紅佑簽訂之上開不動產買賣契約書在本院卷頁81
    、82可參，原告亦不爭其買受者為既有道路及建物外以之空
    地，因此系爭660-4 及660-11地號所在位置之土地確屬原告
    與莊胡紅佑2 人合意買賣之土地無訛，原告於分割增出系爭
    土地後給付價金並登記為所有權人，以完成買賣契約，此與
    土地法第43條規定登記有絕對效力，係為保護因信賴登記取
    得土地權利之第三人而設，使之不受登記原因無效或撤銷之
    影響，核屬無涉。原告稱其為善意第三人，應受土地法第43
    條保障云云，要非可採。至被告因整理原圖發生錯誤，致系
    爭660-11地號正確之面積較之前錯誤登記者為少，原告因此
    溢付買賣價款，則應由原告與莊胡紅佑循私法途徑解決，併
    予指明。
八、綜上所述，系爭土地自同段660-1 地號分割複丈錯誤原因既
    純係分割整理原圖時技術引起，並有原始登記原因證明文件
    即複丈分割申請人莊胡紅佑蓋印確認之土地複丈地籍調查表
    可稽，被告依土地法第69條及地籍測量實施規則第232 條規
    定，逕為辦理更正，以維地籍之正確，認事用法俱無違誤，
    訴願決定遞予維持，亦無不合，原告訴請撤銷，為無理由，
    應予駁回。又原處分既無違誤，本件自無適用行政訴訟法第
    198 條為情況判決之餘地，是姑不論原告主張其因本件複丈
    錯誤致受有90萬元損害乙節是否屬實，原告均無從依同法第
    199 條規定請求被告賠償，從而原告此部分之請求，亦無所
    據，應予駁回。
九、本件事證已臻明確，兩造其餘之主張及陳述，均與本件判決
    結果無涉，故不逐一論述，附此敘明。
據上論結，本件原告之訴為無理由，爰依行政訴訟法第98條第1
項前段，判決如主文。
中    華    民    國    98    年     4    月    9     日
                    臺北高等行政法院第五庭
                              審判長法  官  王碧芳
                                    法  官  蕭惠芳
                                    法  官  周玫芳
上為正本係照原本作成。
如不服本判決，應於送達後20日內，向本院提出上訴狀並表明上
訴理由，如於本判決宣示後送達前提起上訴者，應於判決送達後
20日內補提上訴理由書（須按他造人數附繕本）。
中    華    民    國    98    年     4    月   13     日
                                    書記官  張正清


司法院資訊處製作；財團法人民間司法改革基金會備份。
